【裁判字號】    99,簡,6080
【裁判日期】    990928
【裁判案由】    偽造文書
【裁判全文】
臺灣板橋地方法院刑事判決              99年度簡字第6080號
公  訴  人  臺灣板橋地方法院檢察署檢察官
被      告  甲○○
            乙○○
上列被告等因偽造文書案件，經檢察官追加起訴（98年度偵字第
22317 號），被告等均自白犯罪，本院認宜以簡易判決處刑，並
判決如下：
    主  文
甲○○共同連續犯行使使公務員登載不實文書罪，累犯，處有期
徒刑陸月，如易科罰金，以銀元佰元即新臺幣玖佰元折算壹日
，減為有期徒刑月，如易科罰金，以銀元佰元即新臺幣玖佰
元折算壹日。
乙○○共同犯行使使公務員登載不實文書罪，累犯，處有期徒刑
伍月，如易科罰金，以銀元佰元即新臺幣玖佰元折算壹日，減
為有期徒刑貳月又拾伍日，如易科罰金，以銀元佰元即新臺幣
玖佰元折算壹日。
    事  實
一、甲○○（原名林鎮國）前於民國92年間，因偽造文書案件，
    經臺灣高等法院臺中分院以92年度上訴字第2033號判處有期
    徒刑1 年2 月確定，於94年6 月14日縮刑期滿執行完畢。乙
    ○○前於87年間，因違反肅清煙毒條例案件，經臺灣臺中地
    方法院以86年度訴字第2831號判處有期徒刑3 年2 月確定，
    於89年1 月27日假釋出監，嗣於89年間，因竊盜及毒品案件
    ，分經臺灣臺中地方法院以89年度易字第2486號、89年度訴
    字第2122號判處有期徒刑4 月、9 月，另經裁定應執行有期
    徒刑1 年確定，上揭案件之假釋亦經撤銷，經接續執行，於
    92 年6月16日縮刑期滿執行完畢。
二、甲○○、乙○○分別與印尼籍女子NURAENIH、IISSURYANI（
    中文名稱為林愛妮、蘇雅妮，所涉犯行，均另經臺灣板橋地
    方法院檢察署檢察官偵查中）無結婚之真意，為使林愛妮、
    蘇愛妮來臺工作，甲○○、乙○○竟分別與黃守辰、廖涂彩
    雲（以上2 人所涉犯行，經本院另案審結）、藍江祥（所涉
    犯行，另經臺灣板橋地方法院檢察署檢察官偵查）、林愛妮
    、蘇愛妮基於行使使公務員登載不實事項於公文書之犯意聯
    絡，先後由廖涂彩雲、藍江祥居間安排甲○○、乙○○前往
    印尼，於附表所示之結婚日期，由黃守辰帶同在印尼雅加達
    與林愛妮、蘇雅妮辦理結婚手續，並前往我國外交部駐印尼
    臺北經濟貿易代表處（起訴書誤載為中華商會）辦理印尼結
    婚證書認證手續。嗣甲○○、乙○○返臺後，即於附表所示
    時間，持上開印尼結婚證書、認證證明書等文件，分別前往
    臺中市北區戶政事務所、臺中市中區戶政事務所，填寫結婚
    登記申請書辦理結婚登記，使不知情之戶政事務所承辦公務
    員為形式審查後，將此不實之結婚事項，登記於其職務上掌
    管之戶籍謄本，而核發戶籍謄本予甲○○及乙○○，足以生
    損害於戶政機關對於戶籍及身分管理之正確性。甲○○、乙
    ○○取得上開登載不實之戶籍謄本後，旋交由黃守辰、林愛
    妮、蘇雅妮等人持以向我國駐印尼臺北經濟貿易代表處申辦
    來臺簽證而行使之，使不知情之承辦簽證業務之公務員經實
    質審查後，誤認林愛妮、蘇雅妮分為甲○○、乙○○之配偶
    ，且符合來臺探親之要件而核發中華民國簽證，林愛妮、蘇
    雅妮遂於附表所示之入境臺灣日期持上開簽證入境臺灣，並
    均由廖涂彩雲仲介至不知情之雇主處工作。甲○○復與廖涂
    彩雲、林愛妮，於附表所示時間，持前開登載不實之戶籍謄
    本，前往臺中市警察局，填寫「外國人居留停留案件申請表
    」，以臺灣配偶來臺依親名義，辦理林愛妮之中華民國外僑
    居留證，而行使上開使公務員登載不實之戶籍謄本，連續使
    不知情之承辦警員為形式審查後，將林愛妮之居留事由為「
    依親」，依親對象為「夫- 林鎮國」之不實事項，登載於其
    職務上所掌管之外僑居留資料之公文書，並據以核發外僑居
    留證予林愛妮。
三、案經基隆市政府警察局移送臺灣板橋地方法院檢察署檢察官
    追加起訴。
    理  由
一、上揭事實，迭據被告甲○○、乙○○於警詢、偵查及本院中
    坦承不諱，且有外僑出入境資料查詢、全戶戶籍資料查詢各
    2 份、外僑居留資料查詢- 明細內容顯示畫面1 份（林愛妮
    ）、內政部入出國及移民署99年7 月19日移署資處雲字第09
    90101034號函暨函附之外國人居留停留案件申請表1 份（林
    愛妮）、臺中市北區戶政事務所99年6 月2 日中市北戶字第
    0990002711號函暨函附之甲○○結婚登記申請書、印尼結婚
    證書、結婚說明書、聲明書、戶籍謄本各1 份、臺中市中區
    戶政事務所99年6 月1 日中市中戶字第0990001554號函暨函
    附之乙○○結婚登記申請書、印尼結婚證書、結婚說明書、
    聲明書、戶籍謄本各1 份在卷可佐（98年度偵字第22317 號
    卷第13-15 、24-25 、81-94 頁、本院99年度簡字第6080號
    卷第35-36 頁）在卷可考，被告甲○○、乙○○上開自白與
    事實相符，堪信為真實。本案事證明確，被告2 人犯行堪以
    認定，應予依法論科。
二、查被告甲○○、乙○○行為後，刑法部分條文業於94年2 月
    2 日修正公布，95年7 月1 日施行。修正後刑法第2 條第1
    項規定：「行為後法律有變更者，適用行為時之法律；但行
    為後之法律有利於行為人者，適用最有利於行為人之法律」
    ，係規範行為後法律變更所生新舊法比較適用之準據法，於
    新法施行後，應適用修正後刑法第2 條第1 項之規定，為「
    從舊從輕」之比較。又法律變更之比較適用，比較時應就罪
    刑有關之共犯、未遂犯、想像競合犯、牽連犯、連續犯、結
    合犯，以及累犯加重、自首減輕暨其他法定加減（如身分加
    減）與加減例等一切情形，綜其全部罪刑之結果而為比較；
    且就比較之結果，須為整體之適用，不能割裂分別適用各該
    有利於行為人之法律，此即法律變更之比較適用所應遵守之
    「罪刑綜合比較原則」及「擇用整體性原則」（最高法院24
    年上字第4634號判例、27年上字第2615號判例、95年第8 次
    刑事庭會議決議參照）。經查：
（一）刑法第33條第5 款有關罰金之最低數額部分，刑法分則編
      各罪所定罰金之貨幣單位原為銀元，修正前刑法第33條第
      5 款規定：「罰金：（銀元）1 元以上」，而銀元與新臺
      幣間之折算，依現行法規所定貨幣單位折算新臺幣條例規
      定，以銀元1 元折算新臺幣3 元；修正後刑法第33條第5
      款則規定：「罰金：新臺幣1 千元以上，以百元計算之」
      ；經比較修正前、後之規定，修正後刑法第33條第5 款所
      定罰金之最低數額，較之修正前提高，自以修正前刑法第
      33條第5 款之規定有利於被告2 人，而應適用之。
（二）關於共同正犯之規定，修正前刑法第28條規定：「2 人以
      上共同實施犯罪之行為者，皆為正犯。」修正後則規定：
      「2 人以上共同實行犯罪之行為者，皆為正犯。」上開條
      文係基於近代刑法之個人責任原則及法治國人權保障之思
      想，將共同正犯之參與類型，確定在「實行」概念下之共
      同參與行為，始成立共同正犯，否認所謂「陰謀共同正犯
      」及「預備共同正犯」，惟仍無礙於「共謀共同正犯」仍
      應受處罰之立場。然本案被告2 人均係直接從事構成要件
      犯罪事實之行為，適用新舊刑法結果並無二致，故無新舊
      法比較之適用。
（三）關於連續犯部分，修正前刑法第56條規定「連續數行為而
      犯同一罪名者，以一罪論，但得加重其刑至二分之一」修
      正後則刪除上開規定，惟被告甲○○所犯行使使公務員登
      載不實文書罪有連續犯之裁判上一罪關係，倘依修正後刑
      法規定則為分論併罰之結果，對被告甲○○產生不利之法
      律效果，故以修正前刑法第56條連續犯之規定較有利於被
      告甲○○。
（四）關於累犯規定，修正前行刑法第47條規定：受有期徒刑之
      執行完畢，或受無期徒刑或有期徒刑一部之執行而赦免後
      ，5 年以內再犯有期徒刑以上之罪者，為累犯，加重本刑
      至2 分之1 ，修正後則改列為同法第47條第1 項，並增加
      5 年內「故意」再犯之規定，查被告2 人不論依新舊法之
      規定均有累犯之適用，自不生新舊法律比較適用之問題。
（五）綜此，依整體比較之結果，應適用修正前刑法第33條第5
      款規定較利於被告2 人。
（六）關於易科罰金之折算標準部分，修正前刑法第41條第1 項
      前段規定：「犯最重本刑為5 年以下有期徒刑以下之刑之
      罪，而受6 個月以下有期徒刑或拘役之宣告，因身體、教
      育、職業、家庭之關係或其他正當事由，執行顯有困難者
      ，得以1 元以上3 元以下折算1 日，易科罰金。」；依修
      正前罰金罰鍰提高標準條例第2 條前段（現已刪除）規定
      ：就其原定數額提高為100 倍折算1 日，則被告2 人行為
      時之易科罰金折算標準，應以銀元300 元折算1 日，經折
      算為新臺幣後，應以新臺幣900 元折算為1 日。惟新修正
      刑法第41條第1 項前段則規定：「犯最重本刑為5 年以下
      有期徒刑以下之刑之罪，而受6 個月以下有期徒刑或拘役
      之宣告者，得以新臺幣1 千元、2 千元或3 千元折算1 日
      ，易科罰金。」比較新舊法之結果，以修正前之規定較有
      利於被告2 人，自應適用之。
三、論罪科刑部分
（一）按刑法第214 條所謂使公務員登載不實事項於公文書罪，
      須一經他人之聲明或申報，公務員即有登載之義務，並依
      其所為之聲明或申報予以登載，而屬不實之事項者，始足
      構成，若其所為聲明或申報，公務員尚須為實質之審查，
      以判斷其真實與否，始得為一定之記載者，即非本罪所稱
      之使公務員登載不實，最高法院73年臺上字第1710號判例
      意旨可資參照。又外國人取得居留資格後，應於15日內，
      向主管機關申請外僑居留證，96年12月26日修正公布前之
      入出國及移民法第22條前段定有明文。又已入國者，得以
      書面委託他人代辦申請居留事項；申請居留案件，其資料
      不符或欠缺者，應於主管機關通知送達翌日起15日內補正
      ；外國人申請外僑居留證，應備外僑居留證申請書、護照
      及居留簽證、其他證明文件，及最近半身脫帽正面照片2
      張，送主管機關（內政部入出國及移民署設立前，此項業
      務係由外國人居留地之警察局辦理），此觀97年2 月14日
      修正公布前之入出國及移民法施行細則第8 條第1 項、第
      8 條之1 及外國人停留居留及永久居留辦法第5 條第1 項
      、第18條等規定甚明。綜上規定，足認主管機關核發外僑
      居留證時，係以形式審查而登載於其職務上所掌之公文書
      。至於核發外僑居留證後，主管機關事後雖應對該外國人
      執行查察登記其從事之活動是否與居留目的相符等實質事
      項，惟此僅係主管機關事後查察、判斷有無撤銷外僑居留
      證事由存在之規範，此觀外國人居留或永久居留查察登記
      辦法第2 條、第5 條、第8 條之規定，亦甚明確，自不得
      以此反謂主管機關核發外僑居留證時，即有實質審查權限
      。另查戶政事務所承辦公務員受理結婚登記時，由申請人
      提出證明文件予戶政機關查驗後，即應予以登載，98年1
      月7 日修正公布施行前戶籍法施行法第13條第2 項、第17
      條亦有明文，因之關於結婚之戶籍登記，戶籍機關當僅有
      形式審查權而無實質審查權，合先敘明。
（二）核被告甲○○、乙○○所為，均係犯刑法第216 條、第21
      4 條之行使使公務員登載不實文書罪。又被告甲○○、乙
      ○○使公務員登載不實之低度行為，各為其後行使之高度
      行為所吸收，均不另論罪。被告甲○○與林愛妮、黃守辰
      、廖涂彩雲、藍江祥；被告乙○○與蘇雅妮、黃守辰、廖
      涂彩雲、藍江祥間就上開犯行，有犯意聯絡及行為分擔，
      均為共同正犯。被告甲○○所為數次行使使公務員登載不
      實文書行為，時間緊接，所犯罪名相同，顯係出於概括之
      犯意為之，為連續犯，爰依修正前刑法第56條之規定以一
      行使使公務員登載不實文書罪論處，並加重其刑。又被告
      甲○○、乙○○分有事實欄所示之前科紀錄，並各於94年
      6 月14日、92年6 月16日執行完畢，有臺灣高等法院被告
      前案紀錄表2 份在卷可參，其等受有期徒刑之執行完畢後
      ，5 年以內故意再犯有期徒刑以上之罪，均為累犯，依刑
      法第47條第1 項規定分別加重其刑。
（三）追加起訴書另認：被告甲○○、乙○○於94年間，向我國
      駐印尼臺北經濟貿易代表處辦理林愛妮、蘇雅妮來臺之簽
      證，使不知情之承辦簽證業務之公務員誤認林愛妮、蘇雅
      妮為甲○○、乙○○之配偶，且符合來臺探親之要件，而
      登載上開結婚事項於職務上掌管之公文書上，並據以核發
      中華民國簽證予林愛妮、蘇雅妮，因認被告2 人此部份涉
      犯刑法第214 條之使公務員登載不實文書罪嫌云云。惟按
      「外交部及駐外館處受理簽證申請時，應衡酌國家利益、
      申請人個別情形及其國家與我國關係決定准駁；其有下列
      各款情形之一，外交部或駐外館處得拒發簽證：一、在我
      國境內或境外有犯罪紀錄或曾遭拒絕入境、限令出境或驅
      逐出境者。二、曾非法入境我國者。三、患有足以妨害公
      共衛生或社會安寧之傳染病、精神病或其他疾病者。四、
      對申請來我國之目的作虛偽之陳述或隱瞞者。五、曾在我
      國境內逾期停留、逾期居留或非法工作者。六、在我國境
      內無力維持生活，或有非法工作之虞者。七、所持護照或
      其外國人身分不為我國承認或接受者。八、所持外國護照
      逾期或遺失後，將無法獲得換發、延期或補發者。九、所
      持外國護照係不法取得、偽造或經變造者。十、有事實足
      認意圖規避法令，以達來我國目的者。十一、有從事恐怖
      活動之虞者。十二、其他有危害我國利益、公共安全、公
      共秩序或善良風俗之虞者。」外國護照簽證條例第12條第
      1 項定有明文。又持外國護照申請簽證，應填具簽證申請
      書表，並檢具有效外國護照及最近6 個月內之照片，送外
      交部或駐外使領館、代表處、辦事處或其他經外交部授權
      機構（以下簡稱駐外館處）核辦。」「外交部及駐外館處
      得要求申請人面談、提供旅行計畫、親屬關係證明、健康
      檢查合格證明、無犯罪紀錄證明、財力證明、來我國目的
      證明、在我國之關係人或保證人資料及其他審核所需之證
      明文件。」外國護照簽證條例施行細則第5 條第1 項、第
      3 項亦定有明文。依前揭規定可知，外國人民申請進入臺
      灣地區，其申請入境之事由是否屬實，主管機關外交部及
      駐外館處應為實質審查，以判斷其真實與否，並非一經聲
      明，即有登載之義務。故被告甲○○、乙○○以結婚事由
      申請林愛妮、蘇雅妮簽證以入境臺灣，仍需經主管機關為
      實質審核，雖我國駐印尼臺北經濟貿易代表處承辦公務員
      未予詳查其等係假結婚，致誤發簽證，揆諸前揭說明，仍
      不構成刑法第214 條之使公務員登載不實事項於公文書罪
      ，追加起訴書前開認定，自有未洽，本應為無罪之諭知，
      然追加起訴書認此部分犯行與被告2 人前揭已起訴有罪部
      分，有連續犯之裁判上一罪關係，爰不另為無罪諭知，附
      此敘明。
（四）爰審酌被告甲○○、乙○○以假結婚方式使印尼籍女子非
      法入境臺灣地區工作，有礙社會秩序及善良風俗之維護，
      並致生損害於戶政機關對戶籍管理、警察機關核發外僑居
      留證及對於外國人來臺、在臺管制之正確性，並使黃守辰
      、廖涂彩雲等人所屬之仲介集團得以利用仲介印尼女子來
      臺工作剝削其勞力及經濟，誠屬不該，兼衡其等犯罪動機
      、手段、智識程度、生活狀況，及犯罪後均坦承犯行之態
      度等一切情狀，分別量處如主文所示之刑，並依修正前刑
      法第41條第1 項前段諭知易科罰金之折算標準。另按中華
      民國96年罪犯減刑條例業經立法院於96年6 月15日三讀通
      過，嗣經總統於96年7 月4 日令公布，依同條例第16條規
      定，於96年7 月16日施行。查被告甲○○、乙○○犯罪時
      間均在96年4 月24日以前，所犯之罪亦合於中華民國96年
      罪犯減刑條例第2 條第1 項第3 款規定之減刑條件，爰分
      別減其宣告刑二分之一，並均併諭知易科罰金之折算標準
      。
四、依刑事訴訟法第449 條第2 項、第3 項、第454 條第1 項，
    刑法第2 條第1 項前段、第28條、第47條第1 項、第216 條
    、第214 條，修正前刑法第56條、第41條第1 項前段，刑法
    施行法第1 條之1 第1 項、第2 項前段，廢止前罰金罰鍰提
    高標準條例第2 條，現行法規所定貨幣單位折算新臺幣條例
    第2 條，中華民國九十六年罪犯減刑條例第2 條第1 項第3
    款、第7 條、第9 條，逕以簡易判決處刑如主文。
如不服本判決，得自收受送達之日起10日內向本院提出上訴狀，
上訴於本院第二審合議庭（須附繕本）。
中    華    民    國    99    年    9     月    28    日
                  刑事第十七庭  法  官  俞秀美
上列正本證明與原本無異。
如不服本判決，應於送達後10日內敘明上訴理由，向本院提出上
訴狀，上訴於本院第二審合議庭 (應附繕本) 。其未敘述上訴理
由者，應於上訴期間屆滿後20日內向本院補提理由書「切勿逕送
上級法院」。
                                書記官  謝怡貞
中    華    民    國    99    年    9     月    28    日
附錄本案論罪科刑法條全文：
刑法第214 條：
明知為不實之事項，而使公務員登載於職務上所掌之公文書，足
以生損害於公眾或他人者，處3 年以下有期徒刑、拘役或5 百元
以下罰金。
刑法第216 條：
行使第210 條至第215 條之文書者，依偽造、變造文書或登載不
實事項或使登載不實事項之規定處斷。
附表：
 ┌───┬─────┬──────┬──────┬──────┬───────┐
 │臺灣人│印尼假新娘│結婚日期    │申請結婚登記│入境臺灣日期│申辦外僑居留證│
 │頭老公│          │            │日期        │            │日期          │
 ├───┼─────┼──────┼──────┼──────┼───────┤
 │甲○○│林愛妮    │94年9 月9 日│94年12月29日│95年1 月8 日│95年2月21日   │
 ├───┼─────┼──────┼──────┼──────┼───────┤
 │乙○○│蘇雅妮    │94年8 月16日│95年2 月6 日│95年2 月18日│無            │
 └───┴─────┴──────┴──────┴──────┴───────┘

司法院資訊處製作；財團法人民間司法改革基金會備份。
